ACORDAO-COMPLETO-2510654

ACÓRDÃO 16458/2021 ATA 34/2021 - SEGUNDA CÂMARA

VISTOS, relatados e discutidos estes autos em que se analisa ato de concessão de aposentadoria emitido pelo Tribunal Regional do Trabalho da 4ª Região/RS em benefício da Sra. Waldira Rosane Castro da Silva.
ACORDAM os Ministros do Tribunal de Contas da União, reunidos em Sessão da 2ª Câmara, ante as razões expostas pelo Relator, e com fulcro nos incisos III e IX do art. 71 da Constituição Federal e nos arts. 1º, inciso V, e 39, inciso II, da Lei 8.443/1992, c/c o art. 259, inciso II, do Regimento Interno/TCU, em:
9.1. considerar ilegal a concessão de aposentadoria em favor da Sra. Waldira Rosane Castro da Silva, negando registro ao correspondente ato; 
9.2. dispensar o ressarcimento das quantias indevidamente recebidas de boa-fé pela interessada, consoante o disposto no Enunciado 106 da Súmula da Jurisprudência do TCU;
9.3. determinar ao Tribunal Regional do Trabalho da 4ª Região/RS, no prazo de 15 (quinze) dias a contar da ciência deste Acórdão, que:
9.3.1. abstenha-se de realizar pagamentos referentes à parcela indevida da rubrica "0085-Vantagem Pessoal - Décimos (Vantagem de caráter pessoal - incorporação de quintos/décimos de função) ", relativa à incorporação de "5/10 de FC-4 - Assistente de Chefe de Setor", em decorrência de exercício de função de confiança em períodos anteriores a 8/4/1998 (data de publicação da Lei 9.624/1998) , e recalcule a fração correta de incorporação da aludida vantagem, sujeitando-se a autoridade administrativa omissa à responsabilidade solidária, nos termos do art. 262, caput, do Regimento Interno/TCU;
9.3.2. dê ciência do inteiro teor desta Deliberação à interessada, alertando-a de que o efeito suspensivo proveniente da interposição de possíveis recursos perante o TCU não a exime da devolução dos valores percebidos indevidamente após a respectiva notificação, caso os recursos não sejam providos, encaminhando a este Tribunal, no prazo de 30 (trinta) dias, comprovante da referida ciência; e
9.3.3. emita novo ato de concessão de aposentadoria em favor da Sra. Waldira Rosane Castro da Silva e promova seu cadastro no sistema e-Pessoal, livre da irregularidade verificada, sendo submetido a este Tribunal, nos termos da IN/TCU 78/2018.

Ato de concessão de aposentadoria em que se discute o pagamento da vantagem de quintos/décimos.

Segunda Câmara

Tribunal Regional do Trabalho da 4ª Região/RS.

3. Interessada: Waldira Rosane Castro da Silva (XXX.428.070-XX).

13.1. Ministros presentes: Bruno Dantas (Presidente), Augusto Nardes, Aroldo Cedraz e Raimundo Carreiro.
13.2. Ministros-Substitutos presentes: Marcos Bemquerer Costa (Relator) e André Luís de Carvalho.

ACORDAO-COMPLETO-2542344

Acórdão 4475/2022 - Segunda Câmara

MARCOS BEMQUERER

Adoto como Relatório, com os pertinentes ajustes de forma, parte da instrução da Secretaria de Fiscalização de Integridade de Atos e Pagamentos de Pessoal e de Benefícios Sociais - Sefip, por meio da qual a concessão de aposentadoria objeto destes autos foi assim analisada (peças 5 e 6) : 
"Exame das Constatações
9. Ato: 44093/2019 - Inicial - Interessada: WALDIRA ROSANE CASTRO DA SILVA - CPF: XXX.428.070-XX
9.1. Parecer do Controle Interno: considerar o ato legal.
9.2. Constatações e análises: 
9.2.1. Houve o registro de pelo menos uma rubrica com 'Denominação para análise pelo TCU = Decisão judicial ('0042 - VPNI-QUINTOS ATIV DEC JUDICIAL (Decisão judicial - Incorporação de quintos/décimos de função) - R$ 865,04) '.
a. Justificativa do Gestor de Pessoal: não há. Verificação efetuada no âmbito do TCU.
b. Análise do Controle Interno: não há. Verificação efetuada no âmbito do TCU.
c. Análise da Equipe Técnica: ilegal.
A decisão judicial que ampara o pagamento das parcelas incorporadas foi proferida na Ação Ordinária 2003.71.00.057296-7, que tramitou na 2ª Vara Federal de Porto Alegre (RS) , autor: Sindicato dos Trabalhadores do Poder Judiciário Federal no Rio Grande do Sul (SINTRAJUFE) , determinou a incorporação à remuneração dos substituídos do autor os quintos/décimos decorrentes do exercício de função/cargo em comissão exercidos no período de 08/04/1998 a 04/09/2001. Referida decisão transitou em julgado em 30/8/2010.
9.2.2. Houve o registro de pelo menos uma rubrica com 'Denominação para análise pelo TCU = Vantagem de caráter pessoal ('0085 - VANTAGEM PESSOAL - DECIMOS (Vantagem de caráter pessoal - Incorporação de quintos/décimos de função) - R$ 2.119,41) .'
a. Justificativa do Gestor de Pessoal: não há. Verificação efetuada no âmbito do TCU.
b. Análise do Controle Interno:  não há. Verificação efetuada no âmbito do TCU.
c. Análise da Equipe Técnica: legal.
A incorporação de quintos decorrente do exercício de funções comissionadas até a edição da Lei 9.624/1998, 08/04/1998, está de acordo com o entendimento do TCU.
9.3. O quadro resumo de ocorrências e, quando for o caso, o detalhamento da norma legal e da jurisprudência para as inconsistências acima elencadas encontra-se no anexo II dessa instrução. 
 (...) 
	CONCLUSÃO
10. A abrangência e a profundidade das verificações levadas a efeito fundamentam a convicção de que o ato 44093/2019 pode ser apreciado pela ilegalidade, em razão das irregularidades apontadas no item Exame das Constatações desta instrução, que representam afronta à legislação e à jurisprudência de referência.
11. O aludido ato deu entrada neste Tribunal há menos de cinco anos, não sendo aplicável, portanto, o procedimento de contraditório e ampla defesa determinado pelo Acórdão 587/2011-TCU-Plenário.
PROPOSTA DE ENCAMINHAMENTO
12. Ante o exposto, com fundamento no art. 71, inciso III, da Constituição Federal, no art. 1º, inciso V, e art. 39, incisos I e II, da Lei 8.443/1992, no art. 260 do Regimento Interno/TCU, propõe-se: 
12.1. considerar ILEGAL a concessão de aposentadoria de WALDIRA ROSANE CASTRO DA SILVA do quadro de pessoal do Tribunal Regional do Trabalho da 4ª Região/RS, e recusar registro ao correspondente ato (...) ; 
12.2. com fulcro no art. 262, caput, do Regimento Interno/TCU, determinar ao Tribunal Regional do Trabalho da 4ª Região/RS que: 
12.2.1. dê ciência, no prazo de 15 (quinze) dias, contado da notificação, do inteiro teor desta deliberação à interessada, alertando-a de que o efeito suspensivo proveniente da interposição de eventuais recursos junto ao TCU não a exime da devolução dos valores percebidos indevidamente, caso o recurso não seja provido."
2.	O Ministério Público junto ao TCU, representado pela Procuradora-Geral Cristina Machado da Costa e Silva, manifestou-se de acordo com a proposta da Sefip (peça 7) .
	É o Relatório.

não há.

Procuradora-Geral Cristina Machado da Costa e Silva.

PESSOAL. APOSENTADORIA. TEMPO INSUFICIENTE EM FUNÇÃO DE CONFIANÇA OU CARGO EM COMISSÃO PARA DIREITO À VANTAGEM DE "QUINTOS" INCORPORADA INDEVIDAMENTE EM FRAÇÃO MAIOR DO QUE A DEVIDA. PAGAMENTO DE PARCELA DA VANTAGEM DE "QUINTOS", COM BASE EM DECISÃO JUDICIAL TRANSITADA EM JULGADO. MODULAÇÃO DOS EFEITOS PELO SUPREMO TRIBUNAL FEDERAL DA DECISÃO PROFERIDA NO RECURSO EXTRAORDINÁRIO 638.115/CE, EM QUE RECONHECE "INDEVIDA A CESSAÇÃO IMEDIATA DO PAGAMENTO DOS QUINTOS FUNDADO EM DECISÃO JUDICIAL TRANSITADA EM JULGADO". CONTINUIDADE DO PAGAMENTO DE PARCELA DE QUINTOS INCORPORADA JUDICIALMENTE. ILEGALIDADE DO ATO. RECUSA DO CORRESPONDENTE REGISTRO. DETERMINAÇÕES AO ÓRGÃO DE ORIGEM.

APOSENTADORIA (APOS)

Secretaria de Fiscalização de Integridade de Atos e Pagamentos de Pessoal e de Benefícios Sociais - Sefip.

Em apreciação ato de concessão de aposentadoria emitido pelo Tribunal Regional do Trabalho da 4ª Região/RS em benefício da Sra. Waldira Rosane Castro da Silva, que ocupou cargo de técnico judiciário naquele órgão. 
2.	A concessão em análise ocorreu na modalidade voluntária, com proventos integrais, calculados com base na média das remunerações (peça 3, p. 2) . 
3.	As informações constantes do processo indicam que a interessada implementou os requisitos para se inativar, uma vez que tinha idade, tempo de contribuição, de serviço público, de carreira e de cargo requeridos pelo fundamento concessório.
4.	Submetido o ato a críticas automatizadas, a Secretaria de Fiscalização de Integridade de Atos e Pagamentos de Pessoal e de Benefícios Sociais - Sefip detectou a existência da rubrica "quintos/décimos", esta transformada em Vantagem Pessoal Nominalmente Identificada - VPNI pelo art. 62-A da Lei 8.112/1990. 
5.	Quanto à vantagem de "quintos", registrou a unidade técnica que a referida parcela foi incorporada com base em decisão judicial transitada em julgado em 30/08/2010. 
6.	Em vista da inconsistência na incorporação de "quintos", ainda que tenha ocorrido por força de decisão judicial, os pareceres exarados nos autos pela Sefip (peças 5 e 6) e pelo Ministério Público junto ao TCU (peça 7) são convergentes no sentido da ilegalidade do ato e de sua negativa de registro.
ii
7.	Sobre a questão da incorporação de quintos com base em decisão judicial transitada em julgado, referente à rubrica "0042-VPNI-Quintos Ativ. Dec. Judicial (decisão judicial - Incorporação de quintos/décimos de função) - decisão judicial (Anexo '9251589V3') , peça 3, p. 4, acolho integralmente os pareceres exarados nos autos no sentido da ilegalidade da concessão de aposentadoria da Sra. Waldira Rosane Castro da Silva e da negativa de registro do correspondente ato, sem, entretanto, determinar a suspensão do pagamento da aludida vantagem, posição que está em consonância com o entendimento do Supremo Tribunal Federal - STF adotado no Recurso Extraordinário (RE) 638.115/CE.  
8.	No aludido RE 638.115/CE, que teve repercussão geral, o STF fixou a seguinte tese: "Ofende o princípio da legalidade a decisão que concede a incorporação de quintos pelo exercício de função comissionada no período de 8/4/1998 a 4/9/2001, ante a carência de fundamento legal".
9.	Em sede de Embargos de Declaração, o STF modulou os efeitos da decisão adotada no RE 638.115/CE. De acordo com os termos fixados na aludida decisão do Supremo Tribunal Federal, somente para a hipótese de "quintos/décimos" recebidos com base em decisão judicial transitada em julgado será indevida a cessação imediata do pagamento e não haverá absorção da parcela por reajustes futuros. Já nas hipóteses de "quintos/décimos" recebidos por força de decisão judicial não transitada em julgado ou de decisão administrativa, o pagamento será mantido até sua absorção integral por quaisquer reajustes futuros concedidos aos servidores.
10.	No presente caso, conforme se verifica do ato de concessão de aposentadoria, a incorporação da vantagem de quintos/décimos da parcela de R$ 865,04, referente ao exercício da  função de "FC-4 Assistente - Chefe de Setor", no período de 26/03/1998 a 21/09/2000, correspondente a 2 anos, 6 meses e 1 dia, se deu com amparo em decisão judicial transitada em julgado, em 30/8/2010, nos autos da Ação Ordinária 2003.71.00.057296-7, movida pelo Sindicato dos Trabalhadores do Poder Judiciário Federal no Rio Grande do Sul - SINTRAJUFE contra a União (peça 3, p. 4 e 8/12) . 
11. 	Apesar de a incorporação de "quintos/décimos" ter ocorrido com base em decisão judicial transitada em julgado, ainda assim o STF a considera sem amparo legal. 
12.	Entretanto, em sede de Embargos de Declaração, aquela Corte reconheceu ser indevida a cessação imediata do pagamento dos quintos quando fundado em decisão judicial transitada em julgado, o que significa dizer que a interessada continuará a receber o pagamento da parcela de "quintos/décimos", de acordo com a decisão judicial transitada em julgado, proferida nos autos da citada Ação Ordinária do SINTRAJUFE 2003.71.00.057296-7 da 2ª Vara Federal de Porto Alegre/RS.
iii
13.	 Com relação ao pagamento de uma outra rubrica de quintos/décimos, a "0085-VANTAGEM PESSOAL - DÉCIMOS (Vantagem de caráter pessoal - incorporação de quintos/décimos de função) " no valor de R$ 2.119,41 (peça 3, p. 4) , não amparada na decisão judicial retromencionada, tenho algumas observações a fazer. A aludida rubrica é composta de uma parcela de R$ 1.492,23, relativa a 5/10 de FC-4, e outra de R$ 627,18, de 4/10 de FC-1 (peça 3, p. 4 e 5) .
14.	Sobre a incorporação de 4/10 da FC-1, no valor de R$ 627,18, a interessada exerceu a função de confiança de FC-1 e de FC-4, alcançando o total de 24 meses e 10 dias, o que lhe rendeu corretamente a incorporação de 2/5 ou 4/10 de FC-1 (peça 3, p. 4 e 5) .
15.	 A insuficiência de tempo na função de confiança para fazer jus à vantagem de quintos/décimos se verifica na incorporação de FC-4 (valor de R$ 1.492,23) .  
16.	No que concerne a parcelas incorporadas relativamente a períodos anteriores a 8/4/1998 (data de publicação da Lei 9.624/1998) , como é o caso da vantagem de quintos/décimos descrita no item anterior, o Tribunal entende que deveriam ser transformadas em Vantagem Pessoal Nominalmente Identificada - VPNI pelo art. 62-A da Lei 8.112/1990, conforme previsto no art. 3º da Lei 9.624/1998.
17.	Ocorre que a vantagem de caráter pessoal constante da retromencionada rubrica foi concedida sem que fosse atingido, ao menos em parte, o tempo necessário para a sua fruição, como mostro a seguir.
18.	A possibilidade de incorporação de 'quintos' foi instituída com a Lei 6.732/1979. À época, o servidor no exercício de cargo em comissão ou função de confiança, a partir do sexto ano, poderia incorporar 1/5 (um quinto) das vantagens correspondentes ao cargo, a cada ano completo de exercício, até o limite de 5/5 (cinco quintos) .
19.	 Com o advento da Lei 8.112/1990, a incorporação passou a se dar sem a exigência do período de carência de cinco anos.
20.	Compulsando o ato concessão de aposentadoria, tem-se a seguinte situação no que tange ao pagamento de "quintos/décimos" na rubrica "0085-VANTGEM PESSOAL - DÉCIMOS (Vantagem de caráter pessoal - incorporação de quintos/décimos de função) ": a Sra. Waldira Rosane Castro da Silva incorporou 5/10 de 'FC-4 - Assistente - Chefe de Setor', por haver exercido a função de confiança de FC-4 nos períodos de 02/10/1995 a 25/03/1998 (2 anos, 5 meses e 26 dias) e de FC-1-Auxiliar Especializado de 24/9/1995 a 1º/10/1995 (8 dias) , totalizando 30 meses e 4 dias ou 2 anos, 6 meses e 4 dias (peça 3, p. 4 e 5) , o que lhe daria direito a 2/5 ou 4/10 de FC-4, e não a 5/10 como constou do ato concessório. 
21.	No caso, foram concedidos "quintos/décimos" sem que os requisitos de tempo fossem cumpridos, tendo em vista que a Sra. Waldira Rosane Castro da Silva não atingiu o tempo necessário para obter a vantagem correspondente a 5/10 da função de confiança FC-4 que exerceu na ativa nos períodos anteriores a 8/4/1998 (data de publicação da Lei 9.624/1998) .
iv
22.	Nesse contexto, cabe considerar ilegal a concessão de aposentadoria da Sra. Waldira Rosane Castro da Silva, e negar registro ao correspondente ato, aplicando-se a orientação fixada no verbete da Súmula/TCU 106 às parcelas indevidamente recebidas pela interessada. 
23.	Outrossim, de conformidade com o art. 262 do Regimento Interno/TCU, importa determinar ao órgão de origem que faça cessar o pagamento da rubrica "0085-VANTAGEM PESSOAL - DÉCIMOS (Vantagem de caráter pessoal - incorporação de quintos/décimos de função) ", referente à incorporação de 5/10 de FC-4, em decorrência do exercício de função de confiança em períodos anteriores a 8/4/1998, e recalcule a fração correta de incorporação da aludida vantagem, sob pena de responsabilidade solidária da autoridade administrativa omissa. 
24.	Deve-se igualmente determinar ao órgão de origem que comunique a interessada sobre a deliberação do Tribunal, alertando-a de que o efeito suspensivo proveniente da interposição de eventuais recursos não a exime da devolução dos valores percebidos indevidamente após a notificação, caso esses recursos não sejam providos. Após, devem ser remetidos ao Tribunal documentos comprobatórios de que a inativa foi cientificada da deliberação desta Corte.
25.	Por fim, esclareço que o ato em questão deu entrada nesta Corte de Contas em 2019, não se aplicando a sistemática definida pelo Plenário, mediante o Acórdão 122/2021 (rel. min. Walton Alencar Rodrigues) , na linha de observar o Recurso Extraordinário 636.553, em que foi fixado prazo de cinco anos para que o TCU registre os atos de concessão inicial de aposentadoria, reforma ou pensão, após o qual serão considerados "tacitamente registrados", podendo posteriormente o ato que contenha alguma ilegalidade ser submetido ao procedimento de revisão de ofício, com base no art. 54 da Lei 9.784/1999 c/c o art. 260, § 2º, do Regimento Interno/TCU. 
	Ante o exposto, manifesto-me por que seja adotada a deliberação que ora submeto a este Colegiado.
 	
TCU, Sala das Sessões, em 28 de setembro de 2021.
MARCOS BEMQUERER COSTA
Relator